【裁判字號】    98,簡上,726
【裁判日期】    990505
【裁判案由】    清償借款
【裁判全文】
臺灣臺北地方法院民事判決             98年度簡上字第726號
上  訴  人  乙○○
訴訟代理人  甲○○
被上訴人    台北富邦商業銀行股份有限公司
法定代理人  戊○○
訴訟代理人  丁○○
                        室
            己○○
上列當事人間請求清償借款事件，上訴人對於中華民國98年10月
20日臺灣臺北地方法院臺北簡易庭98年度北簡字第16914 號第一
審判決提起上訴，本院於99年4 月21日言詞辯論終結，判決如下
：
    主  文
上訴駁回。
第二審訴訟費用由上訴人負擔。
    事實及理由
甲、程序方面：
一、按當事人得以合意定第一審管轄法院，民事訴訟法第24條第
    1 項前段定有明文。查，兩造之貸款契約書第14條約定，合
    意以本院為第一審管轄法院（見原審卷第7頁反面），則本
    院就本件訴訟自有管轄權。
二、被上訴人法定代理人原為「梁培華」，訴訟進行中，變更為
    「戊○○」，有其提出之公司變更登記表可稽，且聲明承受
    訴訟，核無不合，應予准許。
乙、實體方面：
一、被上訴人起訴主張：
    兩造於民國94年8 月19日訂立消費借貸契約（下稱系爭貸款
    契約），由上訴人向被上訴人借款新台幣（下同）300,000
    元，借款期間自同日起至101 年8 月18日止，詎被告自96年
    10月15日起未依約清償，前開借款依約定視為全部到期，迄
    今尚積欠被上訴人263,407 元。爰依系爭契約訴請上訴人清
    償借款，並聲明：上訴人應給付被上訴人263,407 元，及其
    中261,492 元自96年9 月20日起至清償日止，按週年利率14
    .24％ 計算之利息，暨自96年10月21日起至清償日止，逾期
    在6個月以內者，按上開利率10％，逾期超過6個月者，按上
    開利率20％計算之違約金。
二、上訴人則以：
（一）上訴人於94年8 月16日遭詐騙集團騙至被上訴人彰化分行
      辦理貸款，同日詐騙集團執上訴人簽章之貸款契約書，分
      別向桃竹地區民間銀行（即被上訴人、中國信託商業銀行
      、台新銀行、新竹企業銀行）勾結行員違法辦理貸款。前
      揭4 家銀行未依銀行核貸程序對貸款人身分證、健保卡對
      保。上訴人於94年8 月16日至被上訴人彰化分行開戶，不
      可能同時到桃竹地區4 家銀行貸款及對保，且4 家銀行於
      同日核貸、撥款至上訴人在被上訴人彰化分行之帳戶。
（二）被上訴人為擔保債權要求上訴人同時簽發票面金額300,00
      0 元本票1 紙（下稱系爭本票），然票載金額非上訴人親
      自或授權所為，上訴人另向台灣士林地方法院對被上訴人
      起訴請求確認票據債權不存在訴訟，經該院以97年度簡上
      字第61號判決（下稱前訴）確定被上訴人因系爭契約締結
      要求上訴人簽發之系爭本票在261,492 元範圍內不存在。
      本件訴訟標的與前訴之訴訟標的相同，為前訴確定判決效
      力所及，被上訴人提起本訴於法未合等語，資為抗辯，並
      答辯聲明：駁回被上訴人之訴。
三、原審為被上訴人勝訴之判決，並依職權宣告假執行。上訴人
    不服，提起上訴，上訴聲明：（一）原判決廢棄、（二）被
    上訴人在第一審之訴駁回。被上訴人答辯聲明：駁回上訴。
四、兩造不爭執事項：
（一）上訴人另向台灣士林地方法院對被上訴人提起請求確認票
      據債權不存在之訴，經該院以97年度簡上字第61號判決確
      定。
（二）上訴人有在系爭貸款契約上簽名。
（三）系爭貸款契約上借款金額300,000元，非上訴人填載，而
      係被上訴人之受僱人丙○○所載。
（四）被上訴人依系爭貸款契約撥款300,000元至上訴人在被上
      訴人彰化分行帳戶。
五、得心證之理由：
    本件被上訴人起訴主張上訴人向其借款300,000元，並訂立
    系爭貸款契約，詎上訴人自96年10月15日起未依約清償，前
    開借款契約視為全部到期，迄今尚積欠被上訴人263,407 元
    ，爰依系爭貸款契約訴請上訴人清償借款等情；上訴人固對
    於在被上訴人之系爭貸款契約上簽名之事實不爭執，惟抗辯
    稱其另向士林地方法院對被上訴人就本件貸款擔保本票提起
    請求確認票據債權不存在之訴，與本件訴訟標的相同，為前
    訴確定判決效力所及，且系爭貸款契約上借款金額300,000
    元非上訴人所填載，兩造之貸款契約並未合致，又上訴人係
    遭詐騙集團詐欺方至被上訴人彰化分行開戶等語。茲析述如
    后：
（一）按除別有規定外，確定之終局判決就經裁判之訴訟標的，
      有既判力，民事訴訟法第400條第1項定有明文。又訴訟法
      上所謂一事不再理之原則，乃指同一事件已有確定之終局
      判決者而言。其所謂同一事件，必同一當事人就同一法律
      關係而為同一之請求，若此三者有一不同，即不得謂為同
      一事件，自不受確定判決之拘束，最高法院19年上字第27
      8 號判例可資參照。被上訴人主張之事實，業據提出與其
      所述相符之貸款契約書、繳息明細表、指數型房貸基準利
      率變動表查詢等件為證（見原審卷第7 頁至第10頁）；上
      訴人雖辯稱：本件訴訟已為前案確定判決效力所及，被上
      訴人提起本訴於法未合云云。惟查，前案訴訟判決認定系
      爭本票及授權書上簽名，雖均為上訴人所書寫，然系爭擔
      保本票上之300,000 元金額，並非上訴人授權被上訴人記
      載內容，上訴人既未完成票據絕對應記載事項之金額填載
      ，則系爭本票並非有效，其票據債權並不存在為由，而為
      上訴人勝訴之判決並確定在案，有原審調閱該案卷宗審閱
      無訛。然本件訴訟被上訴人係依系爭貸款契約，向上訴人
      請求未清償之借款，揆諸上開說明，前案訴訟之標的為本
      票請求，而本件訴訟標的則為契約請求，兩者並不相同，
      二訴非同一事件，無違一事不再理之原則，非前案確定判
      決效力所及，又前案判決之認定僅限於系爭本票債權之有
      無，並不影響本訴就系爭貸款契約之認定。
（二）又上訴人復以系爭貸款契約上借款金額300,000 元非上訴
      人所填載，兩造之貸款契約並未合致，且上訴人於94年8
      月16日在被上訴人彰化分行開戶，不可能於同一天到桃園
      地區三家銀行同時辦理信用貸款並對保等語置辯；上訴人
      對於其於94年8 月16日親自至被上訴人彰化分行辦理開戶
      ，與在系爭借貸契約上簽名，及被上訴人於同年月19日匯
      款300,000 元至上訴人在被上訴人彰化分行帳戶之事實並
      不爭執，然上訴人上開辯稱其與被上訴人之貸款契約並未
      合致，及質疑被上訴人如何對保等節，經查，證人即被上
      訴人前職員丙○○已於本院結證稱：（問：系爭貸款契約
      上之貸款金額是你寫的還是當事人寫的？）如果當事人住
      比較遠，在貸款人授意之下，由伊代填，本件金額是由伊
      寫的，有經過上訴人授意下寫的....應該是伊外出去對保
      ，而不是上訴人到行內對保等情（見本院卷99年1 月18日
      準備程序筆錄第2 頁及第3 頁），被上訴人復提出信用貸
      款申請書、確認書、貸款契約書影本、核貸通知書等件供
      參（見本院卷第17頁至第19頁），由上揭書證以觀，上訴
      人向被上訴人申辦貸款，所填載之信用貸款申請書上之申
      請金額雖為600,000 元，惟經被上訴人審核上訴人之財力
      資格後，核准貸款300,000 元，並通知上訴人對保簽立貸
      款契約，故該貸款金額是由被上訴人審核後通過貸款之金
      額，由被上訴人之員工填寫亦屬正常，且上訴人於簽立貸
      款契約書後，被上訴人亦曾交付簽妥之貸款契約書影本予
      上訴人簽收，被上訴人並核貸款項撥入上訴人所指定之帳
      號內，上訴人要以未親自填載貸款契約書上之借款金額為
      由，爭執其無與被上訴人達成借貸契約之合意，應無理由
      ，而被上訴人派遣其職員至客戶處辦理對保，亦屬所在多
      有，並無違常情，是以上訴人前開所辯，尚難憑採。
（三）再者，上訴人雖指稱證人丙○○係94年8 月16日對保並自
      填金額300,000 元後，於94年8 月19日書立貸款契約書，
      被上訴人何以事先知道於94年8 月15日就能將94年8 月19
      日簽立之系爭貸款契約書影本交付上訴人收執乙情，經被
      上訴人陳稱：由貸款契約書內容即可得知本件在送件申辦
      貸款後，曾因貸款契約書上所載之利息有誤植，故退回重
      新修改後押章，故在貸款契約書末尾，所押之日期章，實
      為實際撥款之日，並非與貸款確認書上所載之日期有所出
      入等情，經本院核諸上開貸款契約書，確實可知該契約書
      上所載之利息有更改押章之情形，上訴人對此亦無爭執，
      可知被上訴人此部分所陳，應非子虛，故上訴人上開所辯
      ，並不足採為對其有利之證據。
（四）上訴人雖辯稱其因受詐騙集團詐欺，於94年8 月16日至被
      上訴人彰化分行開戶，同日再至被上訴人桃園分行貸款，
      因被上訴人行員與詐騙集團份子掛勾，以不正常核貸方式
      核對雙卡並對上訴人本人對保，偽載消費借貸金額，被上
      訴人於94年8 月19日准予貸款至上訴人上開帳戶，然上訴
      人並未與被上訴人書立轉帳同意書，被上訴人竟讓車手將
      匯入之貸款轉匯出去，有業務上疏失，其後被上訴人強逼
      上訴人還款，上訴人因年輕視淺、涉世未深，故繳款38,5
      08元，然欠款300,000 元既因前訴確定判決確認系爭本票
      債權不存在，被上訴人即不得向上訴人為請求等情；然查
      上訴人稱受詐欺各節，均未能舉證以實其說，縱令上開帳
      號於94年8 月19日有3 筆款項匯入，亦無法推論係受詐騙
      集團所騙，與被上訴人有行員與詐騙集團勾結，及金額為
      被上訴人行員偽填等情，況系爭貸款契約成立後，上訴人
      於94年8 月26日分兩次以蓋有上訴人持有之存摺留存印鑑
      章之取款憑條，將帳號內現金提領，並委託被上訴人匯入
      其他二個銀行帳戶，有存摺類存款取款憑條、匯款委託書
      影本各1件在卷可憑（見原審卷第74頁至第75頁），被上
      訴人所稱轉帳同意書亦有上訴人開戶時書立之一本萬利帳
      戶往來申請暨同意書上服務項目勾選「轉帳服務同意使用
      轉入非約定帳戶之轉帳業務」可佐，亦有該同意書1件在
      卷可參（見原審卷第67頁），是以上訴人確有書立轉帳同
      意書一情，復堪以認定，故上訴人上開辯稱遭詐騙集團詐
      欺一事，尚難令人憑信。
（五）末參以上訴人於95年7 月1 日向最大債權銀行台新銀行依
      「中華民國銀行公會會員辦理消費金融案件無擔保債務協
      商機制」提出債務協商，有該協議書1 份存卷可考（見原
      審卷第76頁），上訴人履約至96年3 月9 日毀諾，亦徵雙
      方消費借貸契約之真正，上訴人先前均依約還款各節。上
      訴人雖嗣於96年3 月9 日毀諾，並於96年10月9 日於士林
      地方法院提起確認系爭本票債權不存在訴訟，然上訴人嗣
      後否認消費借貸契約，並不影響上開事證就消費借貸契約
      為真正之認定，上訴人仍應依約負清償責任，故上訴人上
      開所辯，均不足採信。
六、綜上所述，本件上訴人上開所辯均為無可取，被上訴人本於
    借貸契約法律關係，請求上訴人給付263,407 元，及自96年
    9 月20日起至清償日止，按週年利率14.24％ 計算之利息，
    暨自96年10月21日起至清償日止，逾期在6 個月以內者，按
    上開利率10％，逾期超過6 個月者，按上開利率20％計算之
    違約金，核屬正當，為有理由，應予准許。是則原審判命上
    訴人如數給付，並依職權為假執行之宣告，經核於法均無違
    誤。上訴意旨執詞指摘原判決不當，求予廢棄改判，非有理
    由，應予駁回其上訴。
七、至於兩造其餘攻擊防禦方法或主張，經核與本件勝負之判斷
    ，無所關涉，爰不予一一論酌，附此敘明。
八、據上論結，本件上訴為無理由，依民事訴訟法第436 條之1
    第3 項、第449 條第1 項、第78條，判決如主文。
中    華    民    國    99    年    5     月    5     日
                 民事第五庭    審判長法  官  薛中興
                                     法  官  吳佳薇
                                     法  官  陳靜茹
以上正本係照原本作成。
本判決不得上訴。
中    華    民    國    99    年    5     月    5     日
                                     書記官  鄭雅雲

司法院資訊處製作；財團法人民間司法改革基金會備份。
